臺灣高等法院臺中分院刑事判決　　　　100年度上訴字第375號
上　訴　人
即　被　告　卓上龍
選任辯護人　周春霖律師
上列上訴人因違反貪污治罪條例案件，不服臺灣南投地方法院98
年度訴字第173號，中華民國99年12月28日第一審判決（起訴案
號：臺灣南投地方法院檢察署97年度偵字第4767號），提起上訴
，本院判決如下：
    主  文
上訴駁回。
    事  實
一、卓上龍自民國（下同）91年間起，在南投縣仁愛鄉公所擔任
    村幹事，並調派至仁愛鄉公所鄉長辦公室，兼任鄉長之機要
    秘書，負責檢閱送鄉長辦公室之公文及鄉長公務行程安排、
    客人來訪招待等業務，為依據法令從事公務之人員（於94年
    初離職）。緣卓文華自91年3月起擔任仁愛鄉鄉長（於93年
    11月10日停職），負責綜理督導仁愛鄉鄉政推展及各項工程
    採購發包、督導、工程款請領等業務，並於仁愛鄉公所辦理
    各項公用工程之發包過程時，為主管人員，具有監督之責；
    蔡光吉則自89年間起擔任仁愛鄉公所建設課課長（於93年11
    月10日停職），仁愛鄉公所工程發包、招標等業務，均由其
    負責綜合監督辦理；卓文華、蔡光吉均為經辦公用工程之依
    據法令從事公務之人員。林冠伯（原名林弘斌）則因承攬工
    程及經常參加飲宴往來之故，而與卓文華、蔡光吉等公務人
    員熟識。仁愛鄉公所及仁愛鄉民代表會於92年8月間，分別
    規劃編列經費新臺幣（下同）11,402,355元、2,173,140元
    辦理辦公室之室內裝修工程，合計13,575,495元，並由仁愛
    鄉公所於92年8月28日，將上開兩項工程合併上網公告辦理
    「仁愛鄉公所（含代表會）辦公廳舍室內裝修設施統包工程
    」（下稱本案裝修工程）之招標事宜，採最有利標方式，於
    92年9月10日開標。詎卓文華、蔡光吉竟利用渠等分別身為
    鄉長、課長等公務人員之職權，共同基於意圖藉經辦公用工
    程之機會，向廠商收取回扣款之犯意聯絡，由蔡光吉於本案
    裝修工程上網公開招標前，事先將本案裝修工程將辦理招標
    之訊息告知林冠伯，林冠伯再邀在台灣全錄股份有限公司（
    下稱全錄公司）擔任業務員之友人陳盛豪至現場勘查，經陳
    盛豪評估後認有利可圖，即由林冠伯私下向蔡光吉探詢本案
    裝修工程可否交由渠等承攬，經蔡光吉同意後，林冠伯即與
    陳盛豪謀議，以全錄公司之名義參與投標、承攬。卓文華則
    於92年9月初某日，在不詳地點，指示與其有收取工程回扣
    款犯意聯絡之蔡光吉，向林冠伯表示承攬本案裝修工程須支
    付工程款15%之回扣，蔡光吉乃依卓文華之指示與林冠伯達
    成收取上開工程款回扣之協議。林冠伯隨即與陳盛豪謀議，
    以全錄公司之名義參與投標、承攬本案裝修工程，陳盛豪亦
    同意支付本案裝修工程款項之15%作為回扣款。惟本案裝修
    工程招標期間，因無其他廠商領標，林冠伯、陳盛豪為確保
    仁愛鄉公所能開標決標，以免投標之合格廠商未達3家而流
    標，並使全錄公司能順利得標，乃共同基於意圖影響採購結
    果之犯意聯絡，於92年9月10日開標前之某日，由陳盛豪與
    知悉上情且本身並無意投標之將心造型設計有限公司（下稱
    將心公司）負責人郭漢隆及凡谷室內裝修設計有限公司（下
    稱凡谷公司）負責人廖偉傑聯絡，取得郭漢隆、廖偉傑同意
    而容許陳盛豪借用其等所代表之將心公司、凡谷公司名義參
    加投標，押標金、投標資料由陳盛豪負責，郭漢隆則負責撰
    寫3家公司服務建議書，因將心公司、凡谷公司並無意願投
    標，故郭漢隆即簡略製作將心公司、凡谷公司之服務建議書
    （前開2家公司之服務建議書僅數頁)，除藉以形式上符合3
    家廠商參加投標資格外，亦突顯全錄公司參與投標之優勢，
    並由陳盛豪、郭漢隆於92年9月10日上午，分持全錄公司、
    將心公司及凡谷公司之投標文件至仁愛鄉公所開標室參與投
    標。仁愛鄉公所則於92年9月10日上午10時許，進行開標，
    因上開裝修工程案僅有全錄公司、將心公司及凡谷公司參與
    競標，全錄公司乃順利獲取評選委員之最高分，而優先取得
    議價權，進而以底價13,198,230元標得本案裝修工程。卓文
    華乃於全錄公司標得本案裝修工程後之92年9月下旬某日，
    以電話要求林冠伯依前揭約定內容交付工程回扣款，林冠伯
    再以電話向蔡光吉確認且其中工程款10%之回扣係直接支付
    予鄉長卓文華後，林冠伯、陳盛豪為避免交付工程回扣一事
    被全錄公司發覺，遂於92年9月26日，由陳盛豪藉支付下包
    廠商將心公司工程款（備料款）之名義，向全錄公司請領工
    程款，而取得全錄公司簽發予將心公司、面額171萬元、發
    票日為92年9月26日、支票號碼為AG0000000號之中國信託商
    業銀行敦北分行（下稱中國信託敦北分行）支票1紙，並由
    郭漢隆囑咐不知情之將心公司員工吳章綺於當日將該支票存
    入將心公司設於中國信託敦北分行之帳號000000000000號帳
    戶，再提領1,237,000元交付予陳盛豪、林冠伯收取。
二、陳盛豪、林冠伯於取得該筆款項後，即由陳盛豪駕車搭載林
    冠伯，依林冠伯與卓文華在電話中之約定，前往南投縣埔里
    鎮之阿波羅飯店與卓文華碰面，以便依約支付卓文華部分之
    工程回扣款。卓文華則由與其並無事前或事中共同或幫助收
    受回扣犯意之卓上龍駕車載其前往埔里鎮阿波羅飯店，並於
    同日下午，與林冠伯、陳盛豪在埔里鎮阿波羅飯店一樓真鍋
    咖啡廳碰面後，林冠伯即當面將相當於本案裝修工程仁愛鄉
    公所部分之工程款10%之回扣計113萬元（以牛皮紙袋包裝）
    交付予卓文華，卓文華於收受此筆回扣完畢後，即將該牛皮
    紙袋交給在場之卓上龍，並指示卓上龍清點金額，卓上龍明
    知該牛皮紙袋內所裝金錢係工程承包商交付之回扣，乃卓文
    華等人犯貪污治罪條例所得財物，竟將該牛皮紙袋收受後，
    拿到阿波羅飯店內之廁所清點，經清點該牛皮紙袋內所裝金
    錢數額與卓文華所說的金額相符後，即告知卓文華金額正確
    無誤，並隨即與卓文華一同離開阿波羅飯店，嗣當晚卓上龍
    駕車搭載卓文華返回卓文華埔里鎮之住處後，再將前開裝有
    工程回扣款113萬元的牛皮紙袋交還予卓文華（卓文華、蔡
    光吉所涉貪污部分，均由本院另案審理中，下稱另案；林冠
    伯、陳盛豪、郭漢隆、廖偉傑、將心公司、凡谷公司等所涉
    違反政府採購法部分均業經臺灣南投地方法院判決確定；全
    錄公司違反政府採購法部分，則經本院判決確定）。
三、案經臺灣高等法院臺中分院檢察署檢察長命令臺灣南投地方
    法院檢察署檢察官偵查起訴。
    理  由
壹、證據能力部分：
一、按測謊鑑定究竟有無證據能力，刑事訴訟法並無明文規定。
    惟實務上，送鑑單位依同法第二百零八條第一項規定，囑託
    機關為測謊鑑定，受囑託機關就鑑定結果，以機關名義函覆
    原送鑑單位，該測謊鑑定結果之書面報告，即係受囑託機關
    之鑑定報告。而機關之鑑定報告，並不當然具有證據能力，
    若其形式上符合測謊基本程式要件，包括：經受測人同意配
    合，並已告知得拒絕受測，以減輕受測者不必要之壓力。測
    謊員須經良好之專業訓練與相當之經驗。測謊儀器品質良好
    且運作正常。受測人身心及意識狀態正常。測謊環境良好，
    無不當之外力干擾等要件，即得賦予證據能力。復按刑事訴
    訟法第二百零六條第一項規定：「鑑定之經過及其結果，應
    命鑑定人以言詞或書面報告」，又法院或檢察官囑託相當之
    機關鑑定，準用第二百零六條第一項之規定，同法第二百零
    八條亦有明文。是以鑑定報告書之內容應包括鑑定經過及其
    結果。法院囑託鑑定機關為測謊鑑定時，受囑託之鑑定機關
    不惟應將鑑定結果函覆，並應將鑑定經過一併載明於測謊之
    鑑定報告書中。若鑑定報告書僅簡略記載鑑定結果而未載明
    鑑定經過，既與法定記載要件不符，法院自應命受囑託機關
    補正，必要時並得通知實施鑑定之人以言詞報告或說明。否
    則，此種欠缺法定要件之鑑定報告即難謂具有證據資格（最
    高法院97年度臺上字第123號判決意旨參見）。查，本件偵
    查卷附法務部調查局測謊報告書（見偵3942卷第138頁），
    係法務部調查局受臺灣南投地方法院檢察署檢察官囑託對被
    告及另案被告卓文華等5人實施測謊鑑定後所出具之書面報
    告。前述測謊鑑定係經受測人同意配合，已告知得拒絕受測
    ，以減輕受測人不必要之壓力，測謊員林振興調查員具有良
    好之專業訓練與相當之經驗，測謊儀器品質良好且運作正常
    ，受測人身心及意識狀態均正常，測謊環境良好，無不當之
    外力干擾（見偵3942卷第138至177頁），形式上符合測謊基
    本程式要件；所測試之問題及其方法（控制問題法）亦具專
    業可靠性；前揭報告書所附測謊程序說明、測謊問卷、生理
    記錄圖復已載明鑑定之經過及其結果，核與法定記載要件相
    符，準此，前揭報告書自屬刑事訴訟法第二百零六條之鑑定
    報告（最高法院九十八年度臺上字第二三四五號判決意旨參
    照），具證據能力得作為裁判之基礎。
二、又按刑事訴訟法第95條第2款、第156條第4項分別規定：訊
    問被告應先告知得保持緘默，無須違背自己之意思而為陳述
    ；被告未經自白，又無證據，不得僅因其拒絕陳述或保持緘
    默，而推斷其犯行。此乃被告在刑事訴訟程序中，所享有保
    持緘默及拒絕陳述之權利。為確保被告之緘默權及拒絕陳述
    權，防止以違法之方法取得其供述，刑事訴訟法第98條明定
    ：訊問被告應出以懇切之態度，不得用強暴、脅迫、利誘、
    詐欺、疲勞訊問或其他不正之方法；第156條第1項明定：被
    告之自白，非出於強暴、脅迫、利誘、詐欺、疲勞訊問、違
    法羈押或其他不正之方法，且與事實相符者，得為證據。將
    被告因遭受身體上強制（包括：強暴、疲勞訊問及其他施以
    生理上壓迫之不正方法）或精神上強制（包括：脅迫、利誘
    、詐欺及其他施以心理上壓迫之不正方法）所為非任意性之
    自白，以及在違法羈押中所為之自白，同列為以不正方法取
    得之供述證據，不問其自白是否與事實相符，一概排除其證
    據能力。良以非任意性之自白，係在被告遭受身體上強制或
    精神上強制之情況下所取得，並非出於其自由意思之發動，
    在其心意自主之情況下所為之陳述，非真實之可能性大為提
    高，若允許採為證據，不僅嚴重侵犯人權，也容易造成司法
    誤判，因此否定其證據能力。但所謂非任意性之自白，除其
    自白必須是以不正方法取得外，尤須該自白與不正方法間具
    有因果關係，始有前述排除法則之適用，此觀刑事訴訟法第
    156條第1項規定：「被告之自白，非『出於』強暴……者，
    得為證據」即明。而上開因果關係之判斷，除應依個案具體
    情節，詳細考察訊問之一方之基本狀況（包括：實施不正方
    法之態樣、手段、參與實施之人數……等等）及受訊問之一
    方之基本狀況（包括：受訊問人之年齡、地位、品行、教育
    程度、健康狀況……等等）外，更應深入探討不正方法與自
    白間之相關聯因素（包括：實施不正方法對受訊問人強制之
    程度、與自白在時間上是否接近、地點及實施之人是否相同
    、受訊問人自白時之態度是否自然、陳述是否流暢……等等
    ）及其他相關情況，為綜合研判，始能符合事實（最高法院
    94年度台上字第2997號判決參照）。本件被告在原審法院準
    備程序及審理程序時承認犯行，是否屬非任意性之自白，端
    視該自白是否係出於被告自由意思之發動而定，原審法官雖
    於準備程序向被告表示「起訴書認定內容就是高院確定判決
    認定內容」、「高院更一審還是這樣認為啊」、「高院這部
    分雖然判你無罪，可是調查這麼多證據還是認為明知是卓文
    華收受回扣而幫他收啊」、「當然這部分都是高院已經認定
    過，然後才移送到地檢署來的」、「現在高院認為你涉犯情
    節沒這麼嚴重，只是幫卓文華去收而已」、「原來高院更一
    審判決．．雖認為收受回扣部分是無罪，可是認為你還有贓
    物的部分，這是原來高院更一審的判決書認定的啊」、「高
    院認為說你有涉到收受贓物的部分」、「高院認為說雖然沒
    有證據證明．．因為這是卓文華他收的回扣，你事後收受財
    物，只是主觀知悉收受財物是工程回扣．．」、「之前案子
    都調查那麼久了」、「那你這樣子，你就根本認為自己所做
    所為一點錯都沒有了（拉高音量）」、「如果要否認的話根
    本就枉費檢察官在起訴書裡幫你寫的那段，那我們要把全部
    證據調查一次沒關係啊，證據都已調查多少次了，一樣的東
    西嘛」、「如果你認為還是堅持自己是無罪，認為自己所做
    的事一點錯都沒有，那法院再重新調查一次啊！一樣那些證
    據」等語，業經本院勘驗無訛，有勘驗筆錄在卷可稽。惟原
    審法官上開向被告闡明者，係本於本院97年度上更(一)字第
    127號被告涉嫌共同收受回扣判決無罪確定之內容，且係98
    年9月29日公開所行準備程序，而被告係51年10月4日生，陸
    軍官校專修班五十二期畢業，自91年間起，在南投縣仁愛鄉
    公所擔任村幹事，並調派至仁愛鄉公所鄉長辦公室，兼任鄉
    長之機要秘書，負責檢閱送鄉長辦公室之公文及鄉長公務行
    程安排、客人來訪招待等業務，不論年齡、學歷、社會歷練
    均甚豐富，又其前因涉嫌與卓文華等人共同收受回扣一案，
    歷經偵查、審判程序多次，自熟悉法院訴訟程序之進行，況
    原審法官係98年9月29日公開行準備程序，而審判程序係於
    99年12月14日，兩者相距1年2月餘，被告於審判程序仍承認
    檢察官起訴之犯罪事實，有原審審判筆錄在卷足憑，綜上尚
    難認原審法官於準備程序中有使用詐欺或不正方法而使被告
    為非任意性自白犯罪，是被告及辯護人辯稱被告於原審係受
    法官詐欺及不正方法而為自白，不具證據能力云云，並不足
    採。
三、按被告以外之人於審判外之陳述，雖不符刑事訴訟法第159
    條之1至第159條之4之規定，而經當事人於審判程序同意作
    為證據，法院審酌該言詞陳述或書面陳述作成時之情況，認
    為適當者，亦得為證據。當事人、代理人或辯護人於法院調
    查證據時，知有第159條第1項不得為證據之情形，而未於言
    詞辯論終結前聲明異議者，視為有前項之同意，刑事訴訟法
    第159條之5定有明文。立法意旨在於傳聞證據未經當事人之
    反對詰問予以核實，原則上先予排除。惟若當事人己放棄反
    對詰問權，於審判程序中表明同意該等傳聞證據可作為證據
    ；或於言詞辯論終結前未聲明異議，基於尊重當事人對傳聞
    證據之處分權，及證據資料愈豐富，愈有助於真實發現之理
    念，且強化言詞辯論主義，使訴訟程序得以順暢進行。查除
    上開理由欄壹之一、二部分之證據能力被告及辯護人有所爭
    執外，本件檢察官、辯護人及被告對於卷附其餘供述證據，
    及非供述證據之證據能力，均未於本案言詞辯論終結前，就
    所調查之證據以言詞或書面聲明異議，相關供述證據及非供
    述證據亦經本院於審理期日逐一提示、朗讀，並告以要旨，
    本院審酌該等證據資料作成時之情況，並無違法取證或其他
    不當情事，認以之作為本案之證據均屬適當，揆諸上開規定
    ，應認均具有證據能力。
貳、實體部分：
一、訊據上訴人即被告卓上龍（下稱被告）固坦承有於上開時間
    陪同卓文華前往阿波羅餐廳收受林冠伯交付之款項，並遵卓
    文華指示前往廁所清點數額後回報卓文華之事實，惟否認明
    知為回扣而收受，辯稱：卓文華未事先告知伊要去見何人，
    伊係迄原審審理時始知所見之人為誰，該人拿錢給卓文華，
    卓文華轉交予伊，伊不知該款項之屬性；金錢交付之原因有
    多種，僅存有客觀之交付及收受款項之事實，難逕認伊於收
    受之時即存有該款項即為回扣之主觀認識；伊於原審會認罪
    ，係因不知會被褫奪公權，影響伊擔任公職之工作權云云。
    經查：
(一)、證人林冠伯於另案原審法院具結證稱：「（問：回扣錢如何
    給付？）全錄給將心的備料錢，是用這個名目」、「（問：
    得標後蔡光吉有無說10%要給鄉長，5%要給建設課長？）有
    （沉思後回答），但何時忘記了」、「（問：是否有對陳盛
    豪說卓文華有打電話給你，你才要向全錄公司籌錢來用？）
    有，我是要將錢支付給卓文華的」、「(問：92年9月26日你
    帶去南投的禮物，是否是這筆錢？）我是9月26日拿去的沒
    錯」、「（問：92年9月26日你有去全錄公司找陳盛豪？）
    有」、「（問：當天（指9月26日）全錄公司有否開給陳盛
    豪1張要給將心公司171萬元的支票？）有」、「（問：拿了
    這張171萬元支票時有無交給將心公司？）這張支票是全錄
    公司開給將心公司的，將心公司派員工到銀行來領的」、「
    （問：吳章綺在調查站說當天她提領171萬元現金交給你跟
    陳盛豪？）是的」、「（問：吳章綺有無叫你簽收據？）有
    ，是我跟陳盛豪簽的」、「（問：領完後你們有無將其中
    473,000元匯入余仁傑的中國信託銀行城東分行帳戶？）我
    有匯入，但我忘記匯入多少錢」、「（問：之後拿剩餘的現
    金到何處？）埔里」、「（問：是陳盛豪開車載你去？）是
    的」、「（問：為何與卓文華約在阿波羅餐廳？）是我約在
    那裡的，因為埔里我只知道阿波羅餐廳，卓文華也答應才在
    那裡見面」、「（問：你到埔里約幾點了）正確時間忘記了
    」、「（問：後來有無遇到卓文華？情形？）我和陳盛豪先
    到，坐在咖啡廳裡，過了幾分鐘後，卓文華、卓上龍就到了
    ，卓文華坐下來，卓上龍沒有坐，我就把113萬元現金用牛
    皮紙袋裝著，給卓文華，他就交給卓上龍，卓上龍就到廁所
    裡面去點，卓上龍過了一下子出來，跟卓文華說正確，他們
    一下就走了」、「（問：你在92年10月下旬，蔡光吉有否再
    向你要錢？）10月下旬是鄉公所裝修工程剩下的5%的回扣」
    、「（問：有無將大約40萬元的回扣交給蔡光吉？如何交付
    ？）我拿去他家，給他的應該是58萬元」、「（問：58萬元
    是如何籌措來的？）忘記了」、「（問：裝修工程回扣是與
    何人約定？）全錄得標後到公所建設課去時，課長蔡光吉有
    叫我要準備，但是沒有明講說是回扣」、「（問：鄉長曾經
    跟你提過回扣的事情？)9月26日前幾天，鄉長打電話給我，
    關心工程的進度，他沒有說回扣兩個字，但有說這幾天要準
    備好」、「（問：他如何與你聯絡？）他打我0000 000000
    號的行動電話」、「（問：你交錢為何要到公共場所去，你
    不怕別人看到？）因為我用牛皮紙袋裝著，別人也不知道那
    是錢」、「（問：當時你要付錢給鄉長時，你是如何與陳盛
    豪說的？）其中一個工程1,130幾萬元，另外一個是179萬元
    的工程，所以扣除代表會179萬元的工程，當天給的10%是以
    11 30幾萬元來計算的」、「（問：調查站中陳盛豪說工程
    是15%的回扣，何時告訴陳盛豪回扣變成10%？）我說的10%
    是給鄉長卓文華的，5%是要給課長蔡光吉的，如何跟陳盛豪
    說的，我忘記了」、「（問：你所說工程款10%給鄉長，5%
    給課長，是何人說的？何人分配的？）鄉長打電話給我，我
    打電話問蔡光吉，他說鄉長10%」、「(問：你與蔡光吉接洽
    時，有無提到回扣的問題？如何說？）有提過，但不是用『
    回扣』這兩個字，是告訴我要準備，沒有說要準備什麼」、
    「（問：你怎麼知道，他所說的準備，是要準備回扣款的事
    ？）從討論這個工程那時的感覺，他所說的就是回扣的意思
    」、「(問：171萬元你領到後有無把它當回扣款支付？）領
    出來171萬元，其中113萬元是給鄉長，其餘部分當天有40幾
    萬元匯給余仁傑，9月底、10月時，我再湊錢連同剩餘的錢
    ，支付剩下5%的回扣」、「(問：171萬元你是否沒有全部把
    錢當作回扣使用？）沒有，我們事先計算出來15%回扣是171
    萬元，但92年9月26日，當天只需要10%的錢，也就是113萬
    元」、「（問：為何調查站所言，給卓文華115萬元，剩下
    55萬元，拿27萬元給蔡光吉，為何與今日不同？）我那時記
    錯了，且之後我有更正」、「（問：92年10月底，有無付1
    筆58萬元回扣款給蔡光吉？)有，在蔡光吉家，當時在場的
    只有我跟他兩人，但有無其他人在家我不知道」等語（見另
    案原審卷第2宗第67至86頁）。於本院審理時證稱：「（92
    年9月26日下午，你有到埔里的阿波羅餐廳？）有，但日期
    我忘記了。」、「（你去阿波羅餐廳見什麼人？）卓文華。
    」、「（當時幾人在場？）一開始是我跟陳盛豪等卓文華，
    後來卓文華有來。」、「（你跟卓文華約在阿波羅餐廳見面
    的目的？）拿錢給他。」、「（你為何要拿錢給卓文華？）
    工程的傭金。」、「（你在阿波羅餐廳見到在庭被告之前，
    是否認識被告？）看過，知道有這個人。」、「（請敘述一
    下在阿波羅餐廳當天的經過？）見面後，我就拿一個牛皮紙
    袋，裡面裝錢，拿給卓文華，卓文華交給卓上龍，請他到廁
    所去數錢。」、「（當時在阿波羅餐廳你有沒有提到這個錢
    ，是工程回扣款？）應該沒有講到，但我有算錢給卓文華聽
    ，說總共要給他多少錢。」、「（卓上龍把錢拿進去廁所到
    出來的時間多久？）這個時間不會很長，卓文華把錢交給卓
    上龍，好像有跟他講說多少錢，卓上龍拿進去算，出來後，
    卓上龍有跟卓文華說，錢是正確的，後來沒多久，他們就走
    了。」、「（投標該工程期間，有無去公所？有無見到鄉長
    、卓上龍？）有去公所，有見過鄉長及卓上龍。」、「（提
    示林冠伯調查站筆錄，00000000000號調查站卷第24頁背面
    ）你於調查站所畫當時座位相關位置圖，這是否你畫的？當
    時位置是否如此？）對，這個是我畫的圖，位置確實如此。
    」、「（你跟陳盛豪於九十二年九月二十六日去阿波羅餐廳
    交付款項給卓文華，有跟陳盛豪說這是回扣款？有。」等語
   （本院卷第74至79頁）。
(二)、證人陳盛豪於另案原審證稱：「（問：郭漢隆是否為了這備
    料錢，在中國信託開了1個帳戶？)是為了這個工程而設的帳
    戶，備料錢是第1筆款項」、「（問：92年9月26日，你與林
    弘斌、吳章綺一起去銀行領這筆錢（指171萬元）？）是的
    」、「（問：林弘斌有無在92年9月26日，告訴你卓文華需
    要這筆錢？）林弘斌說（山上）需要這筆錢」、「(問：投
    標之前就知道要付15%的回扣，如何知道？）林弘斌告訴我
    的‧‧‧90年底第一天認識林弘斌時，他就告訴我，跟他合
    作的案子就必須付另外15%的錢」、「（問：你知道9月26日
    是要與何人見面？）是林弘斌約的，我在路上才知道要去阿
    波羅餐廳跟卓文華見面」、「(問：171萬元之後，林弘斌有
    無再向你拿過1筆27萬元的錢？)有」、「（問：他跟你拿這
    27 萬元有說要做何用途？）是代表會工程款的15%的回扣」
    、「（問：林弘斌說有付1筆58萬元的回扣款，這筆錢也是
    從你這邊拿取？）應該說是間接的，因為林弘斌他事先向他
    朋友借58萬元來付回扣款，然後再向我借60萬元來還給他向
    朋友借的錢」、「（問：60萬元是如何付給林弘斌？）銀行
    匯款，也是中國信託敦北分行的帳號」、「（問：何時到阿
    波羅飯店？）下午5點半左右」、「（問：到達阿波羅之後
    過程？)我跟林弘斌先進去，坐在阿波羅飯店1樓的咖啡廳約
    10 分鐘左右，鄉長跟另外一個人進來，他的名字，那時我
    不知道叫什麼，之後，林弘斌就過去跟他坐同一桌，談了幾
    句話之後，我印象中，林弘斌把桌下公事包交給鄉長，之後
    ，我聽到鄉長跟卓上龍說去算一下，卓上龍就向後轉到廁所
    去，過了幾分鐘後出來，鄉長問他對不對，卓上龍回答對，
    然後林弘斌跟鄉長講了幾句話之後，鄉長跟卓上龍就先走了
    」等語（見原審卷第2宗第104至112、147至148頁）。於本
    院審理時具結證稱：「（九十二年九月二十六日你有無在阿
    波羅餐廳？）有。」、「（上開時、地，你跟何人在那裡？
    ）我跟林冠伯、鄉長卓文華、卓上龍。」、「（你在阿波羅
    餐廳做什麼事？）我先到，後來鄉長到，林冠伯把這個案子
    的現金交給鄉長，交完就走了。」、「（當時你們四個人有
    坐下來談話嗎？）原本是我跟林冠伯坐一桌，鄉長坐另一桌
    ，我忘記卓上龍是坐著還是站著，林冠伯就拿一個袋子，那
    個袋子是裝現金，他拿那個袋子到鄉長那一桌，我從那個距
    離看到，林冠伯從桌子底下把袋子交給鄉長，鄉長就把那個
    袋子給卓上龍，卓上龍好像就到另一個地方，可能是廁所的
    地方，過幾分鐘後又回來，林冠伯回來跟我坐在一起，等沒
    多久，卓文華、卓上龍離開阿波羅餐廳，過了大概五分鐘，
    我跟林冠伯也離開阿波羅餐廳。」、「（林冠伯拿著裝現金
    的袋子走過去鄉長坐的桌子，從桌子底下把現金袋交給鄉長
    ？）是。」、「（鄉長把這個袋子從桌子底下接過來，直接
    交給卓上龍？）是。」、「（卓上龍接下來做什麼？）拿著
    裝現金的袋子走到廁所去。」、「卓文華、卓上龍二人是同
    時到達進入阿波羅餐廳？應該是同時到，進入餐廳是前後有
    順序，並非前腳後腳進來，他們進門的時間，我並沒有看到
    ，是林冠伯跟我說來了，卓上龍距離卓文華多久時間進來，
    我忘記了，但不會相隔很久，也許卓上龍去停車，前後可能
    差一分鐘左右，進門的那一剎那，我並沒有看見。」、「（
    當天林冠伯交給卓文華的這筆錢，是不是郭漢隆請將心公司
    吳章綺去領0000000元的一部分？）是。」、「（這筆款項
    是你們承標仁愛鄉公所辦公室室內裝潢統包工程回扣款？）
    實質上是回扣款，但領的時候是以將心公司備料款名義請領
    的。」、「（林冠伯與你同往阿波羅餐廳時，有無向你提及
    113萬元款項是承包室內裝修設施統包工程回扣款？）是。
    」、「（林冠伯是在你還沒有去跟將心公司領款前，就已經
    告訴你要繳交回扣款？）之前就知道。」、「（何時知道？
    ）開始規劃，還沒投標之前，林冠伯就有告訴我要百分之十
    五的回扣款。」、「（你們去阿波羅餐廳那天之前，林冠伯
    有無跟你講這筆回扣款要交給卓文華？）是。」等語（本院
    卷第70至74頁）。
(三)、證人吳章綺於另案偵查中亦證述確有依照郭漢隆之指示領取
    1,237,000元，交付予證人林弘斌、陳盛豪。其具結證述：
    「( 問：92年9月26日，你是否有從中國信託商業銀行敦北
    分行戶名為將心造形設計有限公司提領1筆1,237,000元的款
    項？）有」、「（問：何人叫你去提領？提領完款項交給何
    人？）我們老闆郭漢隆叫我去提領，提領完後交給陳盛豪及
    林弘斌」等語（見92年度他字第759號偵查卷第433頁）。
(四)、被告卓上龍於另案原審亦坦承被告卓文華確有於阿波羅餐廳
    收受林冠伯所交付的金錢，並交給其清點之事實。其具結證
    稱：「(問：92年9月26日，你有開車載鄉長去阿波羅餐廳？
    ）有，但不確定是否與心園聚餐是同一天」、「（問：你在
    阿波羅餐廳遇到何人？）林弘斌，當時並不認識陳盛豪。那
    天我們到阿波羅餐廳時，我去停車，比較慢進去，我進去後
    ，我並沒坐下，林弘斌有拿1包東西給鄉長，鄉長就拿給我
    說去點一下，因為拿給我的時候，是在公共場所，所以我拿
    到廁所去點，點出來之後，跟鄉長說的金額是一樣的100多
    萬元，點好之後，我再拿給鄉長，詳細數字我不記得了，鄉
    長說沒錯，我就先出去開車，開到飯店門口接鄉長」、「（
    問：你們離開阿波羅餐廳後去哪裡？）我記不起來之後去哪
    裡」、「（問：調查站中說鄉長叫你清點這個錢，你直接認
    為這不是光明正大是什麼意思？）我看過林弘斌，我感覺他
    是承包商，所以認為那個錢現在感覺說不出來」、「（問：
    本件錢最後誰拿走？）鄉長」等語（見另案原審卷第3宗第
    118 、121、122頁）。
(五)、綜上，證人林冠伯、陳盛豪有於前揭時、地當面交付本案裝
    修工程之回扣113萬元現金予卓文華收受，卓文華再將之交
    予被告至廁所清點確認金額無誤等情，業據證人林冠伯、陳
    盛豪證述明確如上，而證人卓文華亦於調查局人員詢問、偵
    訊中坦承確有於92年9月26日因上開裝修工程而在阿波羅飯
    店與林冠伯、陳盛豪見面之情，並經證人郭漢隆於調查局人
    員詢問及偵訊時證述由其編列含15%回扣金額之本案裝修工
    程預算及全錄公司、將心公司、凡谷公司之服務建議書，以
    由全錄公司順利得標，再指示員工吳章綺自將心公司中國信
    託敦北分行帳戶提款予林冠伯、陳盛豪，及據證人吳章綺於
    調查局人員詢問、偵訊時證稱依郭漢隆指示自將心公司中國
    信託敦北分行帳戶領款後交予陳盛豪、林冠伯等情綦詳，復
    有將心公司中國信託敦北分行存摺（帳號：000000000000)
    、本案裝修工程之決標公告、南投縣仁愛鄉公所（函）稿、
    陳盛豪中國信託敦北分行帳戶存摺明細（帳號：0000000000
    0)、林冠伯簽立之收據、全錄公司支出傳票、支票簽收回條
    、轉帳傳票及統一發票、全錄公司支票（號碼：AG0000000)
    、中國信託商業銀行92年9月26日存入憑證（即117萬元部分
    ）、中國信託商業銀行提款憑證（即473,000元部分）、本
    案裝修工程中文公開招標公告資料、南投縣仁愛鄉公所辦理
    「本鄉辦公廳舍（含代表會）室內裝修設施工程」採用共同
    投標及統包最有利標評選說明書、南投縣仁愛鄉工程計劃案
    「仁愛鄉公所室內硬體設施工程」、南投縣仁愛鄉公所工程
    詳細表（總表）、南投縣仁愛鄉民代表會新辦公室設備經費
    概算表、通訊監察相關譯文、仁愛鄉公所室內裝修設計規劃
    ─凡谷室內裝修設計（含裝修工程之標單總價、詳細價目表
    ）、全錄公司裝修工程之標單總表及詳細價目表、將心公司
    之裝修工程表單總價及詳細價目表、仁愛鄉公所辦理92年度
    仁愛鄉公所辦公廳舍（含代表會）內部裝修設施工程統包最
    有利標評選簽到簿、全錄公司、凡谷公司及將心公司之營業
    登記資料公示查詢各1份附卷可稽，是被告於上開時間，陪
    同卓文華前往阿波羅餐廳，由卓文華自證人林冠伯處收受之
    113萬元現金，再由卓文華將之交予被告至廁所清點確認金
    額，而被告清點確認之113萬元現金係屬本案裝修工程之回
    扣款項，堪以認定。
(六)、被告雖否認其知悉該款項之屬性，其主觀並未存有該款項即
    為回扣之主觀認識，伊於原審會認罪，係因不知會被褫奪公
    權，影響伊擔任公職之工作權云云。然被告分別於原審98年
    9月29日準備程序，99年12月14日審判程序自白犯罪，業如
    前述，而證人林冠伯於另案原法院審理時證稱：92年4、5月
    間仁愛鄉公所辦公室落成後，我有到現場去評估，我是與陳
    盛豪去的，那時看完覺得可以做，我在5月時有叫郭漢隆設
    計仁愛鄉公所代表會裝修工程的計畫書；投標前我就有因為
    去推銷傢俱而與公所的人接觸等語（原法院94年訴字第161
    號卷(二)第63至64頁、第76頁）；於本案偵查中證稱：卓上龍
    應該知道我們是包商，之前在鄉公所就有遇到過，我看到卓
    上龍時，大部分他都是跟卓文華在一起，跟他聊天時卓上龍
    都在旁邊，我有遞名片給卓文華過，卓上龍在旁邊也會順便
    給他一張等語（97年偵字第4767號卷第52頁）；於本院審理
    時證稱：我在阿波羅餐廳見到被告之前就看過被告了；投標
    該工程期間我有去公所，有見過鄉長及卓上龍，是在辦公室
    裡面見到的，我知道卓上龍這個人，也都會遇到，知道他是
    鄉長的秘書；我的電話裡面有被告卓上龍的聯絡電話，是在
    還沒有接這個統包工程之前就有，他們上來臺北，會打電話
    給我，可能會約見面，安排吃飯，在接本案統包工程之前，
    卓文華、卓上龍就曾經到臺北找過我，初次跟他們見面時，
    一定會遞名片給他們，名片上印有我的名字、電話、經營公
    司名稱，碰面時應該有講到我有意去承包仁愛鄉的相關工程
    等語（本院卷第75頁、第77至79頁）。證人陳盛豪於另案原
    審法院審理時證稱：公所需要裝修是林弘斌告訴我的，我在
    91 年就知道了；第1次去現場看時建築工程尚未完工，完工
    之後有進去過一次；郭漢隆開始規劃本件到定稿交給我，約
    有半年多時間等語（原法院94年訴字第161號卷(二)第97、98
    、100頁）。證人郭漢隆於另案原法院審理時證稱：我是在
    92 年3、4月間知道有仁愛鄉公所裝修工程，是陳盛豪告訴
    我的，要我做平面規劃，我做完就交給他們等語（原法院94
    年訴字第161號卷(三)第45至46頁）。證人卓文華於偵查中證
    稱：一般禮貌上，與廠商第一次見面都會交換名片，如果我
    跟秘書同時在場，他們會給我們，我們也會給他等語（97年
    偵字第4767號卷第57頁）；證人林冠伯曾在臺北接待被告卓
    上龍乙節，並據被告卓上龍自承不諱（本院卷第79頁、第11
    4至115頁），可知證人林冠伯於91年間即與仁愛鄉公所人員
    有所接觸，且於本案裝修工程發包前證人林冠伯即曾在臺北
    接待過被告卓上龍，又依一般商業禮儀，廠商於初次見面時
    多會交換印製有自己姓名、電話及公司名稱之名片，居於廠
    商地位之證人林冠伯並於承接本案裝修工程即已招待過鄉長
    卓文華及被告卓上龍，且於接待過程中表達有意承包仁愛鄉
    相關工程，則被告卓上龍對於證人林冠伯確為工程包商乙節
    ，當無從諉為不知。
(七)、參以被告卓上龍於93年11月9日調查局訊問時即陳稱：其中
    一位男子交了一只牛皮紙袋給鄉長卓文華，鄉長卓文華旋交
    給我並要我去點一下，我即拿那紙袋進入洗手間，我清點後
    ，回報數字給鄉長卓文華，我在點鈔時就覺得該筆現金並非
    光明正大的等語（92年他字第759號卷第168頁）；於93年11
    月10日偵查中陳稱：鄉長交給我一個牛皮紙袋叫我去清點一
    下，我拿到牛皮紙袋時，直覺知道裡面是錢，我想在公共場
    所清點不方便，所以我就拿到後面的廁所去算等語（92年他
    字第759號卷第171頁）；於94年3月7日偵查中陳稱：「當天
    有四人在場，包括我與卓文華，及臺北下來的二位廠商。廠
    商給卓文華一個袋子，卓文華交給我要我清點一下，我看了
    一下是現金，因為是公共場所，所以我就拿到廁所裡面去點
    。（你明知道給錢的是廠商，為何還收下，並且清點？）因
    為當時有一位林弘斌，我在公所曾經看過一、二次，另一位
    姓陳，我比較不熟，因為我比較晚進去，而且我是鄉長卓文
    華的秘書，所以他交代我的事情我會去做」等語（93年偵字
    第3942號卷第263至264頁），於另案原法院審理時陳稱：「
    （調查站中說鄉長叫你清點這個錢，你直覺認為這不是光明
    正大是什麼意思？）我看過林弘斌，我感覺他是承包商...
    」等語（原法院94年訴字第161號卷(三)第121頁）；於本案偵
    查中陳稱：鄉長拿到後拿給我，要我去點，在清點時，我腦
    袋在想，這是不是所謂回扣的錢；對林弘斌有印象，但不深
    刻，之所以會說他是包商，是因為在公所裡非原住民的人會
    到二樓大概都是包商，且因為他們是包商，所以我想那個錢
    應該不是光明正大等語（97年他字第570號卷第40頁、第47
    至48頁）。而證人林冠伯於92年9月26日在阿波羅餐廳交付
    予卓文華上開款項，係在本案裝修工程開標之後，且約定在
    場會面之人為本案裝修工程之得標廠商，得標廠商於開標之
    後數日內交付金錢予負責綜理督導仁愛鄉鄉政推展，及各項
    工程採購發包、督導、工程款請領等業務，並於仁愛鄉公所
    辦理各項公用工程之發包過程時，為主管人員，具有監督之
    責之鄉長卓文華，而被告又係卓文華之機要秘書，負責檢閱
    送鄉長辦公室之公文及鄉長公務行程安排、客人來訪招待等
    業務，自難認被告主觀上對於其所收受者為本案裝修工程之
    回扣款乙節，毫無所悉。再者，被告自承清點上開款項係躲
    進上大號的廁所裡面（本院卷114頁)，被告主觀上如認為證
    人林冠伯等投標廠商交付之上開款項，係屬一般往來款項而
    非廠商回扣，被告為何未坐於卓文華及證人林冠伯左近位置
    清點，以招雙方公信？反而躲進上大號的廁所裡面清點，益
    徵被告卓上龍於收受裝有金錢之牛皮紙袋時，已知悉該牛皮
    紙袋中確裝有現金，且係卓文華收受自本案裝修工程投標廠
    商之工程回扣款項。是被告辯稱不知所收受款項之屬性為何
    云云，要難採取。
(八)、又被告確有於92年9月26日，在南投縣埔里鎮阿波羅飯店一
    樓真鍋咖啡廳收受卓文華交付之上開款項，並於清點數額後
    回報卓文華，且於收受之時已知悉其所收受者，係本案裝修
    工程之得標廠商交付予鄉長卓文華之回扣款項，均經認定於
    前，被告並於原審準備及審理程序時坦認犯罪，並稱其於警
    詢、偵訊、另案原法院審理時、另案本院審理時、本案偵審
    中所為陳述均係出於自由意志而為陳述（原審卷第114頁）
    ，且具證據能力業如前述，所為之自白應屬真實。被告雖另
    辯稱於原審98年9月29日準備程序中，係因受承審法官誤導
    而為認罪之表示云云。惟被告係51年10月4日生，陸軍官校
    專修班五十二期畢業，自91年間起，在南投縣仁愛鄉公所擔
    任村幹事，並調派至仁愛鄉公所鄉長辦公室，兼任鄉長之機
    要秘書，負責檢閱送鄉長辦公室之公文及鄉長公務行程安排
    、客人來訪招待等業務，業據被告自承在卷，並有相關筆錄
    在卷可憑，故不論被告年齡、學歷、社會歷練均甚豐富，又
    其前因涉嫌與卓文華等人共同收受回扣一案，歷經偵查、審
    判程序多次，自熟悉法院訴訟程序之進行，苟被告卓上龍就
    卓文華交予其清點之款項為工程回扣款確毫無所悉，理應於
    法院對檢察官所指涉嫌之犯行據理力爭，以獲致如本院97年
    度上更(一)字第127號被告涉嫌共同收受回扣判決無罪之判決
    ，況原審行準備程序之98年9月29日，迄行審理程序之99年
    12月14日，相隔1年2月有餘，被告仍未更異原意而同為認罪
    之陳述，實難認被告係出於法官之誤導而為認罪之表示，是
    被告所辯係受原審誤導而認罪等語，自無足採。
(九)、又被告卓上龍經檢察官囑託法務部調查局作測謊鑑定，經該
    局以控制問題法鑑定結果：「卓上龍稱：(1)未收取林弘斌工
    程回扣。(2)其未收林弘斌支付公所人員出國費用。上述問題
    經測試均呈情緒波動反應，研判有說謊」等情，有法務部調
    查局93年11月12日調科參字第09300448030號測謊報告書附
    卷可參（見93年度偵字第3942號偵查卷第138頁），而本案
    測謊前業經被告卓上龍同意，並於測謊前告知得為拒絕，有
    測謊同意書在卷可查（見同上偵查卷第150頁)；且本案實施
    測謊之人員，係由法務部調查局具測謊專業之林振興擔任，
    其於78年赴美國BACKSTER測謊學校受訓畢業，於86年業已取
    得美國測謊協會人員資格，且自75年即已從事測謊工作，至
    為被告實施測謊時，從事測謊之工作將近20年之久，測謊之
    經驗與實務歷練非常豐富，是本案實施測謊之林振興，顯具
    有專業之知識、技能及經驗。又被告卓文華於接受測謊前，
    雖自陳前一日宿醉，睡眠時間大約4、5小時，惟測試人員予
    被告休息半小時後，以數字測試法測試生理是否合於測試，
    其數字符合，始進行主測試，且測謊儀器運作正常，測謊施
    測環境無不當之外力干擾等情，有法務部調查局提出測謊鑑
    定過程參考資料附卷可憑（見同上偵查卷第138至179頁），
    是依前開最高法院判決意旨，本件被告卓上龍之測謊鑑定，
    已符合形式上之要件，且該測謊結果又與證人林冠伯、陳盛
    豪及另案被告卓文華證述之情節相符，自得作為被告卓上龍
    論罪之佐證。
(十)、綜上所述，被告於92年9月26日，在南投縣埔里鎮阿波羅飯
    店一樓真鍋咖啡廳收受卓文華交付之上開款項，並於清點數
    額後回報卓文華，且於收受之時已知悉其所收受者，係本案
    裝修工程之得標廠商交付予鄉長卓文華之回扣款項，事證明
    確，所辯均不足採信，犯行堪以認定，應予依法論科。
二、論罪科刑：
(一)、按行為後法律有變更者，適用行為時之法律。但行為後之法
    律有利於行為人者，適用最有利於行為人之法律，刑法第2
    條第1項定有明文。此規定係規範行為後法律變更所生新舊
    法律比較適用之準據法，而所謂行為後法律有變更者，包括
    構成要件之變更而有擴張或限縮，或法定刑度之變更。行為
    後法律有無變更，端視所適用處罰之成罪或科刑條件之實質
    內容，修正前後法律所定要件有無不同而斷。新舊法條文之
    內容有所修正，除其修正係無關乎要件內容之不同或處罰之
    輕重，而僅為文字、文義之修正或原有實務見解、法理之明
    文化，或僅條次之移列等無關有利或不利於行為人，非屬該
    條所指之法律有變更者，可毋庸依該規定為新舊法之比較，
    而應依一般法律適用原則，適用裁判時法（最高法院95年11
    月7日95年度第21次刑事庭會議決議參照）外，即應適用刑
    法第2條第1項之規定，為「從舊從輕」之比較。本件被告行
    為後，刑法及貪污治罪條例業於95 年7月1日修正施行，爰
    就與本件被告罪刑、刑罰加重減輕相關之刑罰法律比較適用
    如下：
  1.被告行為後，貪污治罪條例第2條已於95年5月30日修正公布
    ，並自同年7月1日生效施行，修正前貪污治罪條例第2條原
    規定，依據法令從事公務之人員，犯本條例之罪者，依本條
    例處斷。其受公務機關委託承辦公務之人，犯本條例之罪者
    ，亦同。修正後貪污治罪條例第2條則僅規定公務員犯本條
    例之罪者，依本條例處斷，是修正後關於公務員之定義，應
    適用同日生效施行之刑法第10條第2項之立法解釋定之。而
    依修正前刑法第10條第2項之規定「稱公務員者，謂依法令
    從事於公務之人員」，於95年7月1日施行之刑法第10條第2
    項則規定「稱公務員者，謂下列人員：一、依法令服務於國
    家、地方自治團體所屬機關而具有法定職務權限，以及其他
    依法令從事於公共事務，而具有法定職務權限者。二、受國
    家、地方自治團體所屬機關依法委託，從事與委託機關權限
    有關之公共事務者。」，新修正之刑法有關公務員之範圍已
    有限縮，自屬行為後法律有變更，而非僅屬文字修正。被告
    自91年間起至94年初止係擔任仁愛鄉公所村幹事，並調派至
    仁愛鄉公所鄉長辦公室，兼任鄉長之機要秘書，負責檢閱送
    鄉長辦公室之公文及鄉長公務行程安排、客人來訪招待等業
    務，為依地方制度法令服務於地方自治團體所屬機關，享有
    法定職務權限之公務員，不論依修正前、後之規定，均屬刑
    法上之公務員，是此部分修正後之法律規定並無較有利於被
    告之情形。
  2.被告行為後，就罰金刑之下限部分，刑法第33條第5款亦經
    修正為：「罰金：新臺幣1千元以上，以百元計算之。」，
    與修正前刑法第33條第5款規定「罰金：1元以上。」不同，
    比較新舊法結果，新法之罰金刑下限業已提高，此部分修正
    後之刑法亦無較有利於被告之情形。
  3.按刑法第2條第1項有關新舊法之比較，在比較時應就罪刑有
    關之共犯、未遂犯、想像競合犯、牽連犯、連續犯、結合犯
    ，以及累犯加重、自首減輕暨其他法定加減原因（如身份加
    減）與加減例等一切情形，綜其全部罪刑之結果而為比較（
    參照最高法院95年第8次刑事庭會議決議參照），並就比較
    的結果，為整體之適用，不能割裂而分別適用新舊法有利之
    條文（最高法院27年上字第2615號判例、95年度台上字第
    3735號判決意旨參照）。職是，本院綜合上述全部罪刑比較
    結果，認應以修正前之法律規定較有利於被告，故本件應依
    刑法第2條第1項前段規定，整體適用被告行為時即95年7月1
    日修正施行前之法律規定論處（褫奪公權部分為從刑，應從
    主刑所適用之法律，自亦依修正前刑法諭知，併予敘明）。
(二)、被告卓上龍自91年間起至94年初止擔任仁愛鄉公所村幹事，
    並調派至仁愛鄉公所鄉長辦公室，兼任鄉長之機要秘書，負
    責檢閱送鄉長辦公室之公文及鄉長公務行程安排、客人來訪
    招待等業務，業據被告供述明確，並經證人即仁愛鄉鄉長辦
    公室助理陳淑珍證述屬實，為依據法令從事公務之人員。又
    卓文華自91年3月1日起至93年11月10日止，擔任仁愛鄉鄉長
    ，蔡光吉自89年起至93年11月10日止，擔任仁愛鄉建設課長
    ，亦分據渠等供述在卷，並有渠2人之南投仁愛鄉公所離職
    證明書在卷可稽。卓文華身為鄉長，依法負責核定各該小型
    營繕工程底價及審核發包比價程序，蔡光吉擔任建設課長，
    負責辦理發包比價，是卓文華、蔡光吉均為經辦公用工程之
    依據法令從事公務之人員，渠2人利用經辦公用工程之機會
    ，向得標廠商收取回扣，均係犯貪污治罪條例第4條第1項第
    3款之經辦公用工程收取回扣罪。卓文華於收取本案裝修工
    程之回扣款後，犯罪即已成立，其將該工程回扣款轉交予被
    告代為清點，乃屬犯罪成立後之行為，因無證據足認被告於
    卓文華收取該回扣之前，已事前知悉卓文華前往該餐廳意在
    收取回扣，並與卓文華具有共同或幫助收取回扣之犯罪故意
    ，而從事搭載前往或參與清點現金之行為，實難遽認被告係
    經辦公用工程收取回扣之共同正犯或幫助犯。被告與卓文華
    並無事前或事中共同或幫助收受回扣犯意，其明知卓文華轉
    交其代為清點之金錢為卓文華向承包商收取之回扣仍收受之
    ，核其所為係犯貪污治罪條例第15條之收受貪污所得財物罪
    。
(三)、原審以被告犯罪事證明確，適用貪污治罪條例第15條、第17
    條、修正前貪污治罪條例第2條前段、刑法第2條第1項前段、
    第11條前段之規定，並審酌被告除本案外並無前科，有臺灣
    高等法院被告前案紀錄表1份在卷可參，素行尚可，其身為
    鄉長機要秘書，明知鄉長卓文華向承包商收受賄賂，竟仍故
    為收受，助長貪污，惟其乃受其長官即鄉長卓文華之指示，
    本身亦未實際獲得任何不法之利益，及犯後坦承犯行，態度
    尚稱良好暨檢察官之求刑等一切情狀，量處被告有期徒刑一
    年六月。復說明被告犯貪污治罪條例之罪部分，經受有期徒
    刑之宣告，應併依貪污治罪條例第17條規定，宣告被告褫奪
    公權。本件被告犯罪時間在96年4月24日以前，所犯貪污治
    罪條例第15條之收受貪污所得財物罪，合於減刑條件，爰依
    中華民國96年罪犯減刑條例第2條第1項第3款之規定，減其
    刑期2分之1。且被告經本院宣告褫奪公權逾1年，應依同條
    例第14條規定，比照主刑減刑標準定其褫奪公權期間。末查
    ，被告前未曾因故意犯罪受有期徒刑以上刑之宣告，有臺灣
    高等法院被告前案紀錄表1份為憑，其受長官指示，一時失
    慮，而罹於刑章，惟其犯後已坦認犯行，尚有悔意，經此偵
    、審程序及刑之宣告，並酌令付出相當金額以為警惕，當能
    促其自我約制而無再犯之虞，基於社會人力資源之有效運用
    ，非無再觀後效之餘地，因認所宣告之刑，以暫不執行為適
    當，爰予宣告緩刑3年，並考量被告之犯罪情節及經濟狀況
    ，依刑法第74條第2項第4款之規定，命被告應向公庫即南投
    縣政府設在臺灣銀行南投分行之帳號：000000000000號帳戶
    支付新臺幣15萬元，用啟自新。其認事用法及量刑，核無不
    合。被告上訴意旨略以：系爭同筆款項，業經臺灣高等法院
    臺中分院以97年度上更(一)字第127號判決，認被告卓上龍不
    知所收受者係貪污之回扣，無共犯或幫助犯之犯意聯絡，而
    判決無罪確定，乃檢察官復就同一事實重行起訴，本應為免
    訴之判決，原審竟仍為有罪之實體判決，自屬違誤。惟被告
    卓上龍收受該筆款項部分，業據本院97年度上更(一)字第127
    號判決書第51至52頁載明：「本件被告卓文華於收取林弘斌
    所交付之工程回扣款時，被告卓文華之犯罪即已成立，事後
    有無清點，均不影響犯罪行為之完成，其後被告卓文華雖將
    該工程回扣款轉交給被告卓上龍代為清點，惟因屬犯罪成立
    後之行為，除能證明被告卓上龍於被告卓文華收取該回扣之
    前，已事前知悉被告卓文華前往該餐廳意在收取回扣，並具
    有共同或幫助收取回扣之犯罪故意，而從事搭載前往或參與
    清點現金之行為，實難遽認被告卓上龍係經辦公用工程收取
    回扣之共同正犯或幫助犯。本件並無任何證據，足以證明被
    告卓上龍事先知悉被告卓文華至阿波羅餐廳係為收取回扣，
    或被告卓上龍有何共同或幫助收取回扣之犯罪故意，自難單
    憑被告卓上龍駕車搭載被告卓文華前往餐廳及承被告卓文華
    之命，清點款項數額，即臆測被告卓上龍與被告卓文華係共
    同收取該回扣，或幫助被告卓文華收取回扣。」、「按貪污
    治罪條例第15條係規定：『明知因犯第4條至第6條之罪所得
    之財物，故為收受者，處一年以上七年以下有期徒刑，得併
    科新臺幣三百萬元以下罰金』，該罪構成要件之基本社會事
    實顯與貪污治罪條例第4條第1項第3款之構成要件事實不同
    （該條例第15條，以嗣後收受財物者與收取回扣者間，並無
    犯意之聯絡及行為分擔，僅係主觀知悉所收受之財物為工程
    回扣款；而該條例第4條第1項第3款，則須嗣後收受財物者
    與收取回扣者間，事前或事中有收取回扣款之犯意聯絡及行
    為分擔），本院亦無從變更起訴法條，而改依同條例第15條
    論處，併此敘明。」有該判決書附卷可稽（97年他字第570
    號卷第3至32頁），可知該案係以並無任何證據，足以證明
    被告卓上龍事先知悉同案被告卓文華至阿波羅餐廳係為收取
    回扣，或被告卓上龍有何共同或幫助收取回扣之犯罪故意，
    自難單憑被告卓上龍駕車搭載同案被告卓文華前往餐廳及承
    同案被告卓文華之命，清點款項數額，即臆測被告卓上龍與
    同案被告卓文華係共同收取該回扣，或幫助被告卓文華收取
    回扣，因認被告卓上龍非經辦公用工程收取回扣之共同正犯
    或幫助犯，復說明貪污治罪條例第15條與該條例第4條第1項
    第3款間構成要件事實不同，無從變更起訴法條，乃為無罪
    判決之諭知，非即指被告卓上龍明知所收受者為賄款仍予收
    受清點之行為不另構成其他犯罪，再者，貪污治罪條例第15
    條構成要件之基本社會事實與貪污治罪條例第4條第1項第3
    款之構成要件基本社會事實不同，並無一事不再理之問題，
    被告此部分上訴所指，容有誤會。被告另稱其主觀上並無收
    受他人貪污財物之認識，縱客觀上有為卓文華點數金錢，亦
    無由成立犯罪；其於原審審理時係因不知將遭褫奪公權乃認
    罪云云，均無足取，業如前述，其上訴為無理由，應予駁回
    。
參、據上論斷，應依刑事訴訟法第368條，判決如主文。
本案經檢察官張慧瓊到庭執行職務。
中    華    民    國    100    年    6    月    29    日
            刑事第十庭    審判長法  官  江  錫  麟
                                法  官  陳      葳
                                法  官  紀  文  勝
以上正本證明與原本無異。
如不服本判決應於收受送達後10日內向本院提出上訴書狀，其未
敘述上訴之理由者，並得於提起上訴後10日內向本院補提理由書
（均須按他造當事人之人數附繕本）「切勿逕送上級法院」。
                                書記官  吳  姁  穗
中    華    民    國   100    年    6     月    30    日
附錄：
貪污治罪條例第15條
明知因犯第4 條至第6 條之罪所得之財物，故為收受、搬運、隱
匿寄藏或故買者，處1 年以上7 年以下有期徒刑，得併科新台幣
3 百萬元以下罰金。